【裁判字號】    95,台上,4406
【裁判日期】    950810
【裁判案由】    違反槍砲彈藥刀械管制條例
【裁判全文】
最高法院刑事判決            九十五年度台上字第四四０六號
    上  訴  人  甲○○
                        弄2號.
    選任辯護人  張慶宗律師
上列上訴人因違反槍砲彈藥刀械管制條例案件，不服台灣高等法
院台中分院中華民國九十二年十二月三日第二審判決（九十二年
度上訴字第一七一六號，起訴案號：台灣台中地方法院檢察署九
十二年度偵字第四八九三號、第六五０一號），提起上訴，本院
判決如下：
    主  文
原判決撤銷，發回台灣高等法院台中分院。
    理  由
本件原判決認定：上訴人甲○○係台中縣大里市巨洋保全公司大
屯區辦事處總經理，該公司員工於民國九十一年九月十九日晚間
，在台中縣大里市「大裡卡拉ＯＫ店」因故與張瑞麟、劉振吉發
生口角，並遭毆打，上訴人得知後，曾前往台中縣霧峰鄉張、劉
二人住處理論，然未獲善意回應，心有不甘而心情不佳，乃於九
十一年九月二十二日晚間十時許，駕駛其所有之車號五Ｒ─四０
九三號藍色吉普車，前往台中縣大里市「大里皇宮酒店」飲酒解
悶，適遇前所認識不詳姓名綽號「阿宏」之成年男子，即邀「阿
宏」共同飲酒，席間上訴人透露其員工遭綽號「麻薯」之張瑞麟
及綽號「老鼠」之劉振吉毆打之事，「阿宏」聞言，為其打抱不
平，表示伊有手槍，可教訓對方討回公道，上訴人首肯後，二人
即共同基於恐嚇之概括犯意及持有具殺傷力之制式九０手槍一支
與制式子彈七顆之犯意聯絡，於翌（二十三）日上午四時許，該
酒店打烊後相偕離去，因上訴人略有酒意，遂由「阿宏」駕駛上
訴人之前開吉普車搭載上訴人，並由上訴人指引，於該日上午四
時五十分許，先至劉振吉位於台中縣霧峰鄉○○路四十巷十三號
住處前，由「阿宏」持槍向屋內射擊二發子彈，復於同日上午五
時三十分許，至張瑞麟位在台中縣霧峰鄉○○路四八四號一樓未
有人居住之「櫻田自助餐店」，向店面、屋內射擊三槍後離去，
以此方式恐嚇劉振吉、張瑞麟，致使渠二人心生畏懼而危害於安
全，嗣經警前往上址拾獲彈殼五顆、已擊發之彈頭一顆。至九十
二年二月二十七日上午十時許，因警方追查甚緊，上訴人乃電邀
警方至台中縣大里市○○路○段「立新加油站」附近土地公廟旁
樹欉下起出「阿宏」告知事先藏放之作案制式九０手槍一支（含
彈夾一個）、子彈二顆等情。因將第一審諭知上訴人無罪之判決
撤銷，改判依想像競合犯、牽連犯，從一重論處上訴人共同未經
許可，持有手槍罪刑（處有期徒刑六年，併科罰金新台幣二十萬
元，罰金如易服勞役，以罰金總額與六個月日數比例折算），固
非無見。
惟查：（一）槍砲彈藥刀械管制條例第七條第四項係規定：「未
經許可，持有、寄藏或意圖販賣而陳列第一項所列槍砲、彈藥者
，處五年以上有期徒刑，併科新台幣一千萬元以下罰金」，而同
法條第一項所列之槍砲、彈藥則係指火砲、肩射武器、機關槍、
衝鋒槍、卡柄槍、自動步槍、普通步槍、馬槍、手槍或各類砲彈
、炸彈、爆裂物而言，復為同法條第一項所明定。是該法第七條
第四項所規定之彈藥，應係指各類砲彈、炸彈、爆裂物，子彈並
非上開法條所稱之彈藥；則未經許可持有子彈者，應依同條例第
十二條第四項：「未經許可，持有子彈」之規定論科。上引原判
決事實認定，如若無誤；上訴人與「阿宏」共同持有者，除制式
手槍一支外，另有制式子彈七顆，則上訴人與「阿宏」未經許可
持有子彈七顆之行為，自應依槍砲彈藥刀械管制條例第十二條第
四項規定論處，原判決認定上訴人前揭持有子彈之行為，係觸犯
同條例第七條第四項之罪，顯有適用法則不當之違法。（二）審
理事實之法院，對於案內與認定事實、適用法律、罪名成立與否
或於公平正義之維護或對被告之利益有重大關係之一切證據，除
認為不必要者外，均應詳為調查，然後基於調查所得之心證以為
判斷之基礎；苟與認定事實、適用法律有重要關係，或於公平正
義之維護或對被告之利益，有重大關係之事項，在客觀上認為應
行調查之證據，又非不易調查或不能調查，而未依法加以調查，
率予判決者，即有刑事訴訟法第三百七十九條第十款規定所稱應
於審判期日調查之證據未予調查之違法。依原判決理由記載，係
依憑：「被告（即上訴人）既稱係在前開皇宮酒店不期而遇『阿
宏』，『阿宏』與劉振吉、張瑞麟素無仇怨，且無從證明『阿宏
』知悉劉振吉、張瑞麟住處」，說明：「若非被告提供被害人住
址並同車引導，『阿宏』何能駕車抵達且精確地對準該二處射擊
報復」；惟上訴人於原審一再辯稱：「王永慶說張瑞麟、劉振吉
他認識，住何處他曉得」、「我沒有告訴王永慶，張瑞麟的住處
，王永慶知道張瑞麟、劉振吉的住處」（見原審卷第二六頁、第
五三頁），則張瑞麟、劉振吉是否認識王永慶﹖如認識，渠等平
日有無往來﹖王永慶知否張、劉二人住處﹖自非不可傳喚張瑞麟
、劉振吉查證明白；而上開證據攸關原判決前揭不利於上訴人之
論斷，能否成立，顯對上訴人之利益有重大關係，原審未加調查
，即憑此遽為不利於上訴人之論斷，自有應於審判期日調查之證
據未予調查之違法。（三）有罪之判決書，對被告有利之證據不
採納者，應說明其理由，為刑事訴訟法第三百十條第二款所明定
。故有罪判決書對於被告有利之證據，如不加採納，必須說明其
不予採納之理由，否則即難謂無判決不備理由之違誤。證人即巨
洋保全公司職員徐文瑞於第一審證稱：「（問：九十一年九月二
十六日有無接獲自稱王永慶之人的電話，或是有人到保全公司要
找甲○○？）當天我剛好晚上在公司吃飯，有個男生過來找老闆
即甲○○（上訴人），他說他叫『阿宏』，他長的跟我差不多高
，我身高一八０公分，他胖胖的、留平頭、沒有帶眼鏡，操台語
口音」、「當時甲○○人不在，那個人找不到老闆他就走了，只
有說明天早上九點叫我們老闆去大里市○○路那個加油站那邊找
他」、「後來我有將『阿宏』來找他，且『阿宏』他說的上開這
些話跟甲○○說」、「提示卷內王永慶口卡、刑事資料查詢單（
問：是否是這個人﹖）『阿宏』比卷內照片的人胖一點，但就是
這個人」（見第一審卷第一宗第一五三頁、第一五四頁），如若
屬實；即足以推翻原判決有關：「王永慶係通緝犯，且已於本案
發生前之八十八年十月十八日出境離開台灣，其後未再有入境紀
錄，有王永慶入出境查詢結果表及通緝資料在卷可稽，王永慶既
已出境不在台灣，即不可能參與本案」之事實認定，自屬有利於
上訴人之證據，原判決未敘明不予採納之理由，有理由不備之違
法。（四）刑事訴訟法第九十五條第一款規定「訊問被告應先告
知犯罪嫌疑及所犯所有罪名。罪名經告知後，認為應變更者，應
再告知」，乃被告在刑事訴訟程序上受告知之權利之一，為行使
防禦權之基本前提；該項規定旨在使被告能充分行使防禦權，以
維程序之公平。故法院如欲依刑事訴訟法第三百條規定變更起訴
法條而為判決，或基於審判不可分關係，擴張起訴事實之範圍，
而論處被告起訴書所未引用之法條及罪名者，自應於審判期日或
之前踐行上述告知罪名之程序，始能避免突襲性裁判，而確保被
告之權益，否則其所踐行之訴訟程序即難謂適法。本件檢察官就
上訴人未經許可持有子彈部分，係起訴上訴人涉犯槍砲彈藥刀械
管制條例第十二條第四項之罪嫌。原判決認係犯同條例第七條第
四項之罪，但並未依上開規定於審判期日或之前踐行告知上述變
更罪名之義務，有原審準備程序筆錄及審判筆錄可稽（見原審卷
第二六頁、第四八頁）。揆之上開說明，此部分所踐行之訴訟程
序，自屬違法。以上，或係上訴意旨所指摘，或屬本院得依職權
調查之事項，應認原判決有撤銷發回更審之原因。又原判決關於
恐嚇危害安全部分，原判決認與上開發回部分，有裁判上一罪關
係，依審判不可分原則，應併予發回。
據上論結，應依刑事訴訟法第三百九十七條、第四百零一條，判
決如主文。
中    華    民    國  九十五  年    八    月    十    日
                      最高法院刑事第十二庭
                          審判長法官  林  永  茂
                                法官  洪  文  章
                                法官  蘇  振  堂
                                法官  蕭  仰  歸
                                法官  林  茂  雄
      本件正本證明與原本無異
                                      書  記  官
中    華    民    國  九十五  年    八    月   十七   日
                                                      Ｊ


司法院資訊處製作；財團法人民間司法改革基金會備份。
